臺灣高等法院臺中分院刑事判決　　　94年度選上訴字第1400號
上　訴　人
即　被　告　丙○○
選任辯護人　張富慶律師
上　訴　人
即　被　告　丁○○
選任辯護人　楊玉珍律師
選任辯護人　葉玲秀律師
上　訴　人
即　被　告　戊○○
選任辯護人　陳隆律師
上列上訴人因違反公職人員選舉罷免法案件，不服臺灣彰化地方
法院94年度選訴字第13號中華民國94年5月3日第一審判決（起訴
案號：臺灣彰化地方法院檢察署93年度選偵字第13、51號），提
起上訴，本院判決如下：
    主  文
原判決關於丙○○、戊○○、丁○○部分撤銷。
丙○○共同預備對於有投票權之人，行求賄賂，而約其投票權為
一定之行使，處有期徒刑伍月，如易科罰金以佰元折算壹日，
褫奪公權貳年，緩刑年。預備行求之賄賂新臺幣壹萬元、預備
用以行求之賄賂新臺幣壹拾玖萬參仟元及行賄名冊陸拾捌張均沒
收。
戊○○共同預備對於有投票權之人，行求賄賂，而約其投票權為
一定之行使，處有期徒刑伍月，如易科罰金以佰元折算壹日，
褫奪公權貳年，緩刑年。預備行求之賄賂新臺幣壹萬元、預備
用以行求之賄賂新臺幣壹拾玖萬參仟元及行賄名冊陸拾捌張均沒
收。
戊○○被訴投票受賄罪部分無罪。
丁○○有投票權之人，收受賄賂，而許以其投票權為一定之行使
，處有期徒刑肆月，如易科罰金，以參佰元折算壹日，褫奪公權
壹年，緩刑貳年。所收受之賄賂新臺幣壹仟元沒收。
    事  實
一、丙○○、戊○○、丁○○等人分別籍設彰化市、彰化縣和美
    鎮，均為中華民國93年第6屆立法委員選舉彰化縣選區有投
    票權之人。渠等均明知不得對於有投票權之人，行求期約或
    交付賄賂或其他不正利益，而約其投票權為一定之行使或收
    受賄賂而許其投票權為一定之行使。緣參選本屆立法委員選
    舉登記第九號候選人陳聰明（另案審理中）為開拓北彰化地
    區票源，與素有交情之前國大代表陳寶彬（另案審理中）、
    現任彰化市民代表鐘國承（另案審理中）及旅居彰化市之芳
    苑同鄉陳添丁（另案審理中），於選舉期間共同基於對北彰
    化地區有投票權之人交付賄賂，而約定渠等於第6屆立法委
    員選舉日即93年12月11日投票時為一定投票權之行使，而圈
    選候選人陳聰明之犯意聯絡，由陳寶彬、鐘國承、陳添丁擔
    任最上層之行賄樁腳，並由陳寶彬委託具犯意聯絡之陳坤林
    負責抄寫選民名冊以供行賄時所用，而分別以下列方式進行
    賄選：
(一)、陳寶彬於93年11月29日13時許，委託不知情之前彰化縣議員
    洪猛士，將新台幣（下同）20萬元之現款交付予鐘國承作為
    行賄選民之款項，鐘國承接獲上開款項後，於同日14時許，
    至彰化縣彰化市民權市場停車場，將其中1萬元之現金交付
    予具犯意聯絡之丙○○（其餘十九萬元鐘國承則均用以賄賂
    選民而花用殆盡），並囑託丙○○將該筆1萬元之款項交付
    予同具犯意聯絡之戊○○，交代戊○○向熟悉之鄰居或朋友
    以每一投票權人五百元之賄賂，並告知受賄之選民於同年12
    月11日投票時圈選彰化縣區立法委員選舉登記第九號候選人
    陳聰明，經戊○○當場收受並預備對於有投票權人行求賄賂
    ，而約其投票權為一定之行使。戊○○經警傳喚後，自動提
    出尚未花用及發放之一萬元賄賂。
(二)、陳寶彬復於93年12月1日上午11時許，在彰化縣和美鎮○○
    路○段621號前，交付5萬元予乙○○（另案審理中），並囑
    託乙○○尋找可靠之樁腳，或直接持以向熟識之親友交付每
    一投票權人3百元至5百元之賄賂，並告知受賄之選民於同年
    12月11日投票時圈選彰化縣區立法委員選舉登記第九號候選
    人陳聰明。嗣乙○○乃基於對於有投票權之人交付賄賂，而
    約其投票權為一定之行使之犯意聯絡，依照陳寶彬之囑託，
    於同日中午許，前往丁○○所經營位於彰化縣和美鎮○○路
    105號肉圓店，交付1千元予丁○○，作為丁○○戶內有投票
    權人共二票之賄賂，並告知丁○○於同年12月11日投票時圈
    選彰化縣區立法委員選舉登記第九號候選人陳聰明，經丁○○當場收受並允諾投票予第九號候選人陳聰明，而許以其投
    票權為一定之行使。
(三)、陳寶彬、陳添丁在彰化縣和美鎮○○路○段370號前為警持搜
    索票當場查獲, 並於陳寶彬車上扣得行賄名冊68張，另於陳
    添丁身上扣得預備用以行賄之資金19萬3千元 (含千元紙鈔
    149 張、88張500元連號新鈔）等物。
二、案經臺灣彰化地方法院檢察署檢察官指揮彰化縣警察局刑警
　　隊、彰化縣警察局和美分局、二林分局、法務部調查局彰化
  　縣調查站偵查起訴。
        理  由
壹、有罪部分：
一、訊據上訴人即被告丙○○、戊○○對於上開犯罪事實為認罪
    之表示；上訴人即被告丁○○則矢口否認有何前揭犯行，並
    辯稱：乙○○雖有去伊經營位於彰化縣和美鎮○○路105號
    之肉圓店請託，要伊支持九號之候選人，伊當場說好，但並
    未收下1千元云云。經查：
(一)、被告丙○○、戊○○於本院認罪之表示，核與證人陳寶彬於
    偵查中具結證稱：伊曾與候選人陳聰明在鐘國承住處商討預
    計在彰化市以每票3百元之價格行賄，並由伊負責整個彰化
    市區，伊再委由鐘國承行賄1千票，且曾委託洪猛士將20萬
    元交付予鐘國承等語（選偵31號卷第43、44頁），而證人洪
    猛士於偵查中亦證實，陳寶彬曾要伊轉交20萬元予鐘國承一
    節（選偵51號卷第106、107頁），證人鐘國承於偵查中並坦
    認陳寶彬曾提及要以每票3百元之代價行賄，並要伊負責行
    賄1千票，事後且託人交付20萬元予伊等情（選偵31號1卷第
    65 、6 6頁）。又證人林健生於偵查中復證稱：伊曾介紹被
    告戊○○予鐘國承幫立委候選人陳聰明助選及買票，鐘國承
    曾託被告丙○○拿1萬元予被告戊○○，並囑託以1票5百元
    之代價向親戚朋友買票等語（選偵31號卷第116、117頁），
    亦與證人鐘國承與林健生於93年11月29日16時17分許之電話
    內容：「Ｂ（林健生，以下同）：【阿南（指戊○○）】那
    裡你有叫他處理？Ａ（鐘國承，以下同）：有，我叫【阿招
    （應是阿超之譯音，指丙○○）】拿給弟媳婦（指戊○○）
    ，Ｂ：你叫他處理多少？Ａ：就20票」相符（警詢卷第580
    頁通訊監察譯文），證人林健生並於上開偵查中坦承該對話
    內容確係指鐘國承託被告丙○○拿20票（1萬元）賄選資金
    給被告戊○○之意思。再被告戊○○於警詢中及偵查時均一
    致供認：為警查扣之1萬元，係被告丙○○於93年11月底某
    日在彰化市民權市場所交付，當時被告丙○○並稱係鐘國承
    要伊向熟悉的鄰居或朋友以每票五百元之代價賄選，並請伊
    投票支持本屆立委候選人陳聰明等語（選偵31號卷第121、
    122頁），堪認被告丙○○、戊○○於本院為認罪之表示，
    與事實相符，並有通訊監察書及通訊監察譯文（警卷第580
    頁）附卷可稽，及被告丙○○交付戊○○預備賄選之1萬元
　  扣案可資佐證，被告丙○○、戊○○前開犯行事證明確，堪
    以認定。至證人鐘國承於原審審理時到庭證稱：其請被告丙○○轉交之一萬元，並未說明用途，未要求被告戊○○買票
    云云，嗣又稱拜託被告戊○○拉票，當然要給錢作為吃飯及
    加油之費用云云，另證人林健生則證稱其於偵查中所稱買票
    係伊自己之認知云云，除有悖於常情外，對照渠等前開於警
　　、偵訊中之證詞暨卷附之通訊監察譯文資料，可知渠等於原
　  審審理中之證言，無非係事後迴護被告丙○○、戊○○之詞
    ，均不足採信。
(二)、證人乙○○於93年12月15日警詢中曾證稱：「我另有拿新台
    幣壹仟元給彰化縣和美鎮○○里○○路107號（105號之誤）
    肉圓店買票賄選，要他將家人選票投給立法委員候選人陳聰
    明。」；嗣於同日偵查時復具結證稱：「『寶彬』拿5萬元
    給我，叫我幫陳聰明買票．．．我向『米糕』買二票，在和
    美鎮○○路107號 (105號之誤)米糕店，11月30日拿1千元向
    米糕店老闆買二票，他們有收下錢，我叫他們投陳聰明．．
    ．。」（選偵51號第85、90頁）；於本院證稱：「問：你是
    否有去過丁○○他的店裡？答：我是有去過二次，第一次是
    拿宣傳單去，請求幫忙支持九號候選人。」、「問：第一次
    及第二次去的時間是何時？答：忘記了。」、「問：你有無
    拿錢給丁○○，要他投票支持九號候選人陳聰明？答：當天
    我去的時候他正好在忙，我就把錢丟在桌上，他們有無注意
    到，我就不清楚。當時是有人在跟蹤。」、「問：你將錢丟
    在桌上時，有無跟他說什麼？答：當時我沒有跟他說，但是
    之前我有拜託他支持九號。」、「問：你在警察局說彰化縣
    和美鎮（誤為彰化市○○○路107號是肉圓店，但在檢察官
    訊問時說在彰化縣和美鎮（誤為彰化市○○○路107號是米
    糕店，是否同一個店？答：是同一個店。」、「問：這家店
    是否丁○○開的？答：是的。」等語，證人乙○○對於曾經
    於上開時地行賄被告丁○○並交付1千元之賄款拜託被告丁○○支持九號候選人陳聰明一節不論警詢、偵查及本院之證
    詞如終一貫，且證人乙○○接受陳寶彬之囑託行賄有投票權
    人，於同一期間陸續行賄有投票權人饒蔣繐貞、陳美秀、胡
    吳翠鸞等人，亦據證人乙○○、另案被告饒蔣繐貞、陳美秀
    、胡吳翠鸞證述及供述在卷（選偵51號第85、90、93至96頁
    、警卷第35、39頁、原審卷第55、106頁），足見證人乙○○確實從事上開賄選之行為，且證人乙○○坦承行賄被告丁○○之事實，其擔負行賄罪名係對自己不利之事項，其又與
    被告丁○○並無任何仇隙，是證人乙○○證詞堪以採信。至
    於證人即被告之妻甲○○雖於本院證稱：伊沒有看到證人乙○○拿錢出來給被告丁○○云云。惟證人甲○○亦證述證人
    乙○○確於上開時間，前往其店拜票，請求支持九號候選人
    陳聰明，此部分核與證人乙○○所供相符，以證人乙○○於
    同一期間陸續行賄有投票權人之行為觀之，難認會獨漏被告
    丁○○，且證人甲○○係被告丁○○之妻關係密切，利害與
    共，其證詞亦難期公平客觀，其迴護被告丁○○之證詞，自
    不足為被告丁○○有利之認定。綜上所述，被告丁○○所辯
    均不可採，其事證亦屬明確，犯行堪以認定。
二、核被告丙○○、戊○○所為，均係犯公職人員選舉罷免法第
    90條之1第2項之預備對於有投票權之人，行求賄賂，而約其
    投票權為一定之行使罪；被告丁○○所為，係犯刑法第143
    條第1項投票受賄罪。公訴人認被告丙○○係犯公職人員選
    舉罷免法第90條之1第1項之對於有投票權之人，行求賄賂，
    而約其投票權為一定之行使，惟並無證據證明被告丙○○交
    付被告戊○○上開1萬元包括行賄有投票權人即被告戊○○
    500元 (詳如後述)，起訴法條尚有未洽，爰予變更。被告丙○○、戊○○與共犯陳聰明、陳寶彬、鐘國承、陳添丁間，
    有犯意之聯絡及行為之分擔，均為共同正犯。另被告戊○○
    就所犯上開罪名，於偵查中自白犯行，應依公職人員選舉罷
    免法第90條之1第5項前段減輕其刑。
三、原審認被告丙○○、戊○○、丁○○罪證明確，予以論罪科
    刑，固非無見。惟(一)原判決於理由欄漏未對被告丁○○予以
    論罪（原判決理由欄四），有理由不備之違誤。(二)原判決認
    定被告戊○○自被告丙○○處取得之1萬元賄款，包括行賄
    被告戊○○500元部分，尚有未洽（詳後述）。被告丁○○
    否認犯罪，被告丙○○、戊○○以量刑太重，指摘原判決不
    當，雖無理由，惟原判決既有上開可議之處，自應由本院撤
    銷改判。爰審酌選舉乃民主政治最重要之表徵，須由選民評
    斷候選人之才德、品行、學識、操守、政見而選賢與能，其
    攸關國家政治之良窳甚鉅，而賄選為敗壞選風之主要根源，
　　不惟抹滅實行民主政治之真意，亦影響選舉之公正性與社會
  　之風氣，扭曲選舉制度尋求民意之真實性，被告等所為已妨
    害投票之公正、公平及純潔，惟斟酌被告丙○○、戊○○、
    丁○○或因一時昧於人情，而同意為他人賄選，暨渠等僅只
    預備行賄，或因一時貪念而收受賄賂，而同意投票支持，及
    被告丙○○、戊○○於本院認罪，尚知悔悟，被告丁○○則
    不知深切反省，飾詞卸責等一切情狀，各量處如主文第2、3
    、5項所示之刑，並均諭知易科罰金之折算標準，被告丙○○、戊○○所犯公職人員選舉罷免法第90條之1第2項預備行
    賄罪部分，依公職人員選舉罷免法第98條第3項、刑法第37
    條第2項之規定，均宣告褫奪公權2年，被告丁○○所犯刑法
    第143條第1項之投票受賄罪部分，則依前揭規定，宣告褫奪
    公權一年，以示懲處。再查，被告丙○○、戊○○、丁○○
    等人前均未曾受有期徒刑以上刑之宣告，有臺灣高等法院被
    告前案紀錄表各一件在卷可稽 (本院卷第20至23頁)，渠等
    經此教訓，應知警惕而無再犯之虞，所宣告之刑，認以暫不
    執行為適當，併予宣告被告丙○○、戊○○均緩刑3年、被
    告丁○○緩刑2年，以勵自新。
四、被告丁○○收受之賄賂1千元，應依刑法第143條第2項之規
    定沒收之，被告丁○○所收受之賄賂雖未扣案，然因其所收
    受者為現款，其本身不生價額問題，自無依同條項後段追徵
    其價額之可言。被告戊○○預備用以行賄之1萬元，另共犯
    陳添丁身上所查扣尚未交付之預備行賄款項19萬3千元（含
    千元紙鈔149張、88張5百元連號新鈔），均應依公職人員選
    舉罷免法第90條之1第3項沒收；另於共犯陳寶彬車上查扣之
    行賄名冊68張，係陳寶彬所有，並供渠等行賄所用，併依刑
    法第38條第1項第2款沒收之。
貳、無罪部分：
一、公訴意旨另以：被告戊○○自具有犯意聯絡之被告丙○○處
    取得1萬元行賄選民之款項，扣除自己之一票外，其餘現金
    持以向熟悉之鄰居或朋友交付每一投票權人500元之賄賂，
    因而認被告戊○○另犯刑法第143條第1項之投票受賄罪云云
    。
二、按犯罪事實，應依證據認定之，無證據不得認定犯罪事實；
    不能證明被告犯罪者，應諭知無罪之判決，刑事訴訟法第15
    4條第2項及第301條第1項分別定有明文。次按事實之認定，
    應憑證據，如未能發現相當證據，或證據不足以證明，自不
    能以推測或擬制之方法為裁判基礎；認定犯罪事實所憑之證
    據，雖不以直接證據為限，間接證據亦包括在內，然無論直
    接或間接證據，其為訴訟上之證明，須於通常一般之人均不
    致於有所懷疑，而得確信其為真實之程度者，始得據之為有
    罪之認定，倘其證明尚未達到此一程度，而有合理之懷疑存
    在時，即無從為有罪之認定；認定不利於被告之事實，須依
    積極證據，茍積極證據不足為不利於被告事實之認定時，即
    應為有利於被告之認定，更不必有何有利之證據；又刑事訴
    訟法第161條已於民國91年2月8日修正公布，其第1項規定：
    檢察官就被告犯罪事實，應負舉證責任，並指出證明之方法
    。因此，檢察官對於起訴之犯罪事實，應負提出證據及說服
    之實質舉證責任。倘其所提出之證據，不足為被告有罪之積
    極證明，或其指出證明之方法，無從說服法院以形成被告有
    罪之心證，基於無罪推定之原則，自應為被告無罪判決之諭
    知。最高法院40年臺上字第86號、76年臺上字第4986號及30
    年上字第816號、92年台上字第128號判例可資參照。
三、公訴人認被告戊○○另犯投票受賄罪嫌，無非以被告戊○○
    之自白、共犯丙○○、證人林健生具結之證詞及扣案1萬元
    為論據。訊據被告戊○○否認有投票受賄罪，辯稱：伊曾因
    兒子出車禍，鐘國承幫忙處理，在心中覺得欠他一個人情，
    而陳聰明是鐘國承的朋友，所以想要幫他拉點人情票，伊認
    知收受現款1萬元，係全數預備作為行賄買票之用，被告本
    身並無收受其中500元作為自己投票權一定行使之認識及意
    思等語。
四、經查，依證人林健生於偵查中證稱：「鐘國承是託付一位朋
    友丙○○拿新台幣一萬元給戊○○，並囑託以一票新台幣五
    百元之代價向親戚朋友買票．．．。」（偵13號卷第116頁
    ）。核與證人鐘國承與林健生於93年11月29日16時17分許之
    通聯監聽內容：「『阿南（指戊○○）』那裡你有叫他處理
    嗎？」、「有，我有叫『阿招（指丙○○）』拿給弟媳婦（
    指戊○○）。」、「你叫他處理差不多多少。」、「就20票
    。」相符 (警卷第580頁)；證人林健生並於上開偵查中坦承
    該對話內確係指鐘國承囑託被告丙○○拿20票即1萬元賄選
    款項給被告戊○○ (偵13號卷第117頁)。被告丙○○於原審
    亦供稱：「鐘國承到我經營的停車場，交付一萬元給我，鐘
    國承交代我將一萬元給戊○○，嗣後，我將一萬元轉交給戊○○，轉交時我沒有向戊○○說什麼。」（原審卷第49頁）
    。與被告戊○○於偵查中供稱：「．．．丙○○說鐘國承要
    我向熟悉的鄰居或朋友以每票新台幣五百元買票，並請我投
    票支持本屆立委候選人陳聰明。」亦相吻合（偵13號卷第
    122頁)。依上證詞及供述可知，共犯鐘國承係要求被告戊○○以每票500元之代價向熟悉之親友買票，總共購買20票一
    節，足可認定。
五、上開證人及被告於偵查中及原審亦均未證述或供述共犯鐘國
    承囑託被告丙○○交付被告戊○○之1萬元賄選款項，含有
    被告戊○○自己部分，上開證據資料實難遽以推論被告丙○○轉交予被告戊○○1萬元賄選款項中，包含共犯鐘國承有
    行賄被告戊○○500元，而論以被告戊○○觸犯投票受賄罪
    。
六、此部分公訴人所提出之證據，尚不足為被告戊○○有罪之積
    極證明，其指出證明之方法，無從說服法院以形成被告戊○○有罪之心證。此外，復查無其他積極確切證據，足認被告
    有何公訴人所指之投票受賄罪之犯行，基於無罪推定之原則
    ，應為被告戊○○此部分無罪之諭知，原審疏未詳查，遽為
    被告戊○○此部分有罪之認定，尚有違誤，被告戊○○上訴
    意旨否認犯罪而指摘原判決不當，為有理由，應由本院就此
    部分撤銷改判，諭知被告戊○○投票受賄罪部分無罪。
據上論斷，應依刑事訴訟法第369條第1項前段、第364條、第300
條、第299條第1項前段、第301條第1項，公職人員選舉罷免法第
90條之1第2項、第3項、第5項前段、第98條第3項，刑法第11條
前段、第28條、第56條、第143條第1項、第2項前段、第41條第1
項前段、第37條第2項、第38條第1項第2款、第74條第1款，罰金
罰鍰提高標準條例第1條前段、第2條，判決如主文。
本件經檢察官己○○到庭執行職務。
中　　華　　民　　國　　94　　年　　10　　月　　27　　日
                刑事第八庭　審判長法　官　羅　得　村
                                  法　官　巫　政　松
                                  法　官　紀　文　勝
上列正本證明與原本無異。
如不服本判決應於收受送達後十日內向本院提出上訴書狀，其未
敘述上訴之理由者並得於提起上訴後十日內向本院補提理由書（
均須按他造當事人之人數附繕本）。
                                  書記官　顏　子　良
中　　華　　民　　國　　94　　年　　10　　月　　28　　日
公職人員選舉罷免法第90條之1
對於有投票權之人，行求期約或交付賄賂或其他不正利益，而約
其不行使投票權或為一定之行使者，處五年以下有期徒行，得併
科新臺幣四十萬元以上四百萬元以下罰金。
預備犯前項之罪者，處一年以下有期徒刑。
預備或用以行求期約或交付之賄賂，不問屬於犯人與否，沒收之
。
犯第一項或第二項之罪，於犯罪後六個月內自首者，減輕或免除
其刑；因而查獲候選人為共犯者免除其刑。
犯第一項或第二項之罪，在偵查中自白者，減輕其刑；因而查獲
候選人為共犯者，減輕或免除其刑。
中華民國刑法第143條
(投票受賄罪)
有投票權之人，要求、期約或收受賄賂或其他不正當利益，而許
以不行使其投票權或為一定之行使者，處3年以下有期徒刑，得
併科5千元以下罰金。
犯前項之罪者，所收受之賄賂沒收之。如全部或一部不能沒收時
，追徵其價額。
　　　　　　　　　　　　　　　　　　　　　　　　　　　Ｆ
